【裁判字號】    99,訴,257
【裁判日期】    990921
【裁判案由】    清償債務
【裁判全文】
臺灣嘉義地方法院民事判決               99年度訴字第257號
原      告  丙○
訴訟代理人  李國豪律師
複代理人    甲○○
被      告  乙○○
訴訟代理人  葉榮棠律師
上列當事人間請求清償債務事件，本院於民國99年9月7日言詞辯
論終結，判決如下：
    主      文
原告之訴及假執行之聲請均駁回。
訴訟費用新臺幣21,290元由原告負擔。
    事實及理由
一、原告起訴主張：
（一）緣原告為被告配偶之兄長，被告於民國84年間以訴外人即
      被告兒子翁孟宗所經營之偉嘉水電工程有限公司須資金周
      轉為由，陸續以被告自己名義向原告借款，原告遂自其嘉
      義縣義竹鄉農會帳戶（帳號0000000）提領現金，於自己
      家中，交付款項予被告或其媳婦張金鑾，原告交付借款日
      期如下：(1)於84年6月19日，交付現金新臺幣（下同）500
      ,000元予被告，取得由被告開立如附表編號1所示之支票1
      紙；(2)於84年9月15日，交付原告自上開帳戶所提領出400
      ,000元之半數，即現金200,000元予被告媳婦張金鑾，並
      取得由被告開立如附表編號2所示之支票1紙；(3)於84年9
      月18日，交付原告所提領出1,000,000元之半數，即現金
      500,000元予被告，並取得由被告開立如附表編號3、4所
      示之支票2紙；(4)於84年10月16日至10月30日間，原告陸
      續借款900,000元，並交付予被告媳婦張金鑾，且取得被
      告開立如附表編號5、6所示之支票2紙。詎料，於被告表
      明還款之時日屆至時，被告均未依約定返還，原告爰依民
      法消費借貸之法律關係，請求被告返還借款。並聲明：1
      、被告應給付原告2,100,000元整，及自起訴狀繕本送達
      翌日起至清償日止，按年息百分之5計算之利息；2、訴訟
      費用由被告負擔；3、原告願供擔保請准宣告假執行。
（二）對被告抗辯所為之陳述：
   1、被告雖主張其為鄉下老農且目不識丁，不會書寫簽發支票
      ，該支票非被告之筆跡等云云，惟觀被告於71年3月18日
      簽立之嘉義縣義竹鄉農會甲種活期存款往來約定書及支票
      存款開戶申請書均有被告乙○○之簽名，且有介紹人翁朝
      盈（經查為鄰居），及調查員、農會信用部主任、總幹事
      等各級承辦人核章，當可認其之真正，此有被告支票帳戶
      開戶資料及印鑑卡可稽。又票據為無因證券，係謂票據所
      表彰之權利，與其基礎之原因關係各自獨立，票據權利之
      行使不以其原因關係存在為前提，至該票據本身是否真實
      ，如當事人發生爭執時，仍應由票據權利人負證明之責（
      最高法院84年台上字第1633號判決要旨可供參照）。
   2、又依鈞院電話紀錄，義竹鄉農會承辦人黃玉雪稱：「(1)是
      變更前的印鑑卡。(2)因為時間太久，且歷經好幾手，已經
      找不到相關資料了。」等語，依此，當可證明被告之印鑑
      確有所變更，系爭之票據應為真實。倘如被告所陳系爭支
      票為他人偽造非本人所簽發，則原告如何經票據交換兌領
      。另原告、被告均係義竹鄉農會之存戶，原告持系爭票據
      向義竹鄉農會信用部辦理兌現時，除會確認其票據印文之
      真正外，更會依一般銀行作業常態通知被告，並於退票理
      由單記載為印文不符。惟被告未對此債務向金融機構提出
      異議或質疑？但觀，退票理由單記載卻為「拒絕往來戶」
      或是無記載任何附帶理由，足見，被告之答辯顯非實情。
二、被告則以下列等語，資為抗辯：
（一）按稱消費借貸者，謂當事人一方移轉金錢或其他代替物於
      他方，而約定他方以種類、品質、數量相同之物返還之契
      約，民法第474條第1項定有明文。又「票據為無因證券，
      票據債權人就其取得票據之原因，固不負證明之責任，惟
      本件被上訴人主張，系爭本票二紙係上訴人向伊借款而簽
      發交付，以為清償方法，而消費借貸，因金錢或其他代替
      物之交付，而生效力，上訴人既抗辯其未收受借款，則就
      借款已交付之事實，即應由被上訴人負舉證責任。」（最
      高法院77年度台上字第1366號判決參照）。次按消費借貸
      因金錢或其他代替物之交付，而生效力，上訴人否認有收
      到系爭借款，被上訴人究將款項交付何人？如係交付第三
      人，該第三人有無代上訴人受領之權限？倘被上訴人係將
      款項交付無受領權限之第三人，其效力是否及於上訴人，
      尚非無疑，有最高法院76年度台上字第1321號判決可資參
      照。查被告係於24年6月19日生，於85年間已滿61歲，為
      鄉下老農，並無於85年3至5月短短3個月間借款210萬元之
      必要，況被告目不識丁，不會書寫簽發支票，且該支票非
      被告之筆跡，印文又顯與義竹鄉農會甲種活期存款印鑑卡
      所存之印鑑不符乙情，肉眼觀察即可分辨，故該支票顯係
      出自他人偽造。原告主張系爭支票為被告因借款而交付，
      以為清償方法，自應就金錢或其他代替物確有交付被告，
      且兩造間確有成立消費借貸契約之事實負舉證責任。
（二）原告雖提出其義竹鄉農會帳戶交易明細表，證明現金提款
      之紀錄，惟各該提款日期與票載日期相隔甚遠，且提款之
      原因甚多，原告之提款非必與系爭支票有關，原告亦迄未
      明確證明有交付系爭款項與被告之事實，次外，被告從未
      有授權其媳婦張金鑾向原告取款，故原告主張消費借貸關
      係請求被告返還，即不應准許。至原告主張被告於84年8
      月7日有轉帳17萬元入原告帳戶之事實，惟轉帳原因甚多
      ，非必為返還借款，縱係返還借款，亦僅能證明兩造間有
      該筆借款，且被告已返還完畢。綜上答辯，被告否認有向
      原告借款之事實，且未簽發系爭支票交付原告，又與原告
      間無成立借貸契約之合意，原告之請求為無理由，應予駁
      回。並聲明：1、原告之訴及假執行之聲請均駁回；2、訴
      訟費用由原告負擔。3、如受不利之判決願供擔保請求免
      予假執行。
三、本院得心證之理由：原告主張被告於84年間，陸續持被告自
    身名義所簽發如附表所示編號1至6所示之支票向伊借款共計
    2,100,000元，惟屆期提示後均遭退票等情，被告以前揭情
    詞置辯。是本件爭點為：兩造間有無消費借貸關係？茲敘述
    如下：
（一）按當事人主張有利於己之事實者，就其事實有舉證之責任
      ；但法律別有規定，或依其情形顯失公平者，不在此限，
      民事訴訟法第277條亦有明文。次按民事訴訟如係由原告
      主張權利者，應先由原告負舉證之責，若原告先不能舉證
      ，以證實自己主張之事實為真實，則被告就其抗辯事實即
      令不能舉證，或其所舉證據尚有疵累，亦應駁回原告之請
      求；又請求履行債務之訴，除被告自認原告所主張債權發
      生原因之事實外，應先由原告就其主張此項事實，負舉證
      之責任，必須證明其為真實後，被告於其抗辯事實，始應
      負證明之責任，此為舉證責任分擔之原則，分別有最高法
      院17年上字第917號、43年台上字第377號判例要旨可資參
      照。再按金錢交付之原因甚多，當事人主張有金錢借貸關
      係存在，除須證明有金錢之交付外，尚須就雙方借貸意思
      表示互相一致，負舉證之責，若僅證明有金錢之交付而未
      證明借貸意思表示一致者，尚不能認為有金錢借貸關係存
      在，亦有最高法院81年度台上字第2372號判決可供參照。
      查原告主張被告於84年間陸續向伊借貸金錢共計2,100,00
      0元，尚未清償之事實，為被告所否認，揆諸前揭規定及
      判例意旨，應先由原告就伊主張之前揭事實，亦即借貸合
      意及金錢交付之事實，負舉證之責，必須證明其為真實後
      ，被告就其否認之事實，始負證明責任。
（二）經查，如附表編號1至6所示之支票上雖蓋有被告「乙○○
      」之印文，惟被告否認該印章為其所有，經本院向嘉義縣
      義竹鄉農會函調被告於該農會辦理甲種活期存款帳戶（即
      支票存款）時之印鑑卡資料，經該農會99年6月2日義信字
      第0990002451號函附被告之印鑑卡，明顯與如附表編號1
      至6所示支票上「乙○○」之印鑑不相符合，雖該印鑑卡
      係71年2月18日所申辦，而被告嗣於72年11月21日辦理印
      鑑卡之變更，惟該農會因檔案保存年限等問題無法尋找及
      提供相關資料供本院參酌乙情，亦有該農會99年7月15日
      義信字第0990003099號函及本院公務電話記錄各1份可稽
      ，依此，已難認定如附表編號1至6所示支票上「乙○○」
      之印文確為被告於71年11月21日申辦變更後之印鑑章甚明
      。雖原告另提出已獲兌期，由被告乙○○所開立票面金額
      為50萬元、票號045948號及面額40萬元、票號071132號之
      支票各1紙為證，惟此縱認如附表編號1至6所示支票上「
      乙○○」之印鑑確係被告於71年11月21日申辦變更後之印
      鑑章，然按支票為文義證券及無因證券，支票上權利係依
      支票文義而發生，與其基礎之原因關係各自獨立，支票上
      權利之行使，不以其原因關係存在為前提，尚難因執有支
      票，即得證明其所主張之原因關係為存在（最高法院90
      年台上字第8號著有裁判可資參照），是本件原告所提如
      附表編號1至6所示之支票，縱均為真正，票據權利係依支
      票文義而發生，不以其原因關係存在為前提，亦難因原告
      執有如附表編號1至6所示支票即證明其所主張之借貸關係
      存在；況如附表編號1至6所示支票，其上發票人「乙○○
      」之印文縱均為真正，但該6紙支票上之「發票日」，被
      告均否認為其所書寫，而原告就此亦未舉證以明，是該6
      紙支票是否符合票據法第125條第1項第7款所定之支票應
      記載事項，而生支票之效力，亦有所疑，實難執此即謂如
      附表編號1至6所示支票確係被告所開立。
（三）再者，原告主張前揭借款予被告之事實，固據其提出如附
      表所示之支票及退票理由單影本各6紙、被告之子所經營
      之偉嘉水電工程行公司公示登記資料1紙、原告義竹鄉農
      會帳戶交易明細表影本1份等為證，然自原告所提出義竹
      鄉農會帳戶交易明細表觀之，原告於84年6月19日、84年9
      月15日、84年9月18日、84年10月16日、84年10月19日及8
      4年10月30日自其上開帳戶分別提領20萬元、30萬元、40
      萬元、100萬元、60萬元、20萬元及3萬元，惟此充其量亦
      僅能證明原告確有於上開時、日自其帳戶提領上開金額；
      尚不足證明兩造間有借貸合意及原告確有交付210萬元予
      被告之事實。另原告主張於84年9月15日及84年10月16日
      至10月30日間，分別有交付50萬元、20萬元及90萬元予被
      告媳婦張金鑾，並取得由被告開立如附表編號1、2、5、6
      所示之支票各1紙乙情，雖提出支票背面書有「張金鑾」
      之署名如附表編號1、2、5、6所示之支票為證，惟原告就
      上開借款確係被告委託張金鑾向其取款乙情並未舉證以實
      其說，是其若確有交付上開借款予張金鑾之事實，亦僅能
      證明原告與張金鑾間有消費借貸之情，惟尚難逕予推論此
      消費借貸關係存在於原告與被告之間，而認原告之主張有
      理由。同理，原告主張被告於84年8月7日有轉帳17萬元入
      原告帳戶之事實，固有其義竹鄉農會帳戶交易明細表影本
      附卷可參，然轉帳之原因甚多，非必為返還借款，且縱認
      上開17萬元係被告返還予原告之借款，亦僅能證明兩造間
      確有該筆借款，惟亦無法逕論如附表編號1至6所示之支票
      係被告所開立，用以清償向原告之借款所用，而為有利於
      原告事實之認定，附此敘明。
（四）據上所陳，原告既未能舉證證明兩造間有借貸合意及原告
      交付借貸款項予被告之事實，故原告依據消費借貸之法律
      關係，請求被告清償該等借款，即無所據，而無理由。
四、綜上所述，原告依消費借貸之法律關係，請求被告給付原告
    210萬元，及自起訴狀繕本送達之翌日起至清償日止，按年
    息5%計算之利息，為無理由，應予駁回。原告之訴既經駁回
    ，其假執行之聲請，已失所附麗，應併予駁回。
五、按法院為終局判決時，應依職權為訴訟費用之裁判，民事訴
    訟法第87條第1項定有明文。本件第一審裁判費21,290元，
    應由敗訴之被告負擔，爰判決如主文第二項所示。
六、本件事證已臻明確，兩造其餘攻防方法及所提證據，業經審
    酌，核與本件判決結果無影響，爰不逐一論述，併此敘明。
七、據上論結，本件原告之訴為無理由，依民事訴訟法第78條，
    判決如主文。
中    華    民    國    99    年    9     月    21    日
                      民二庭法  官  黃仁勇
以上正本係照原本作成。
如對本判決上訴須於判決送達後20日內向本院提出上訴狀。
如委任律師提起上訴者，應一併繳納上訴審裁判費。
中    華    民    國    99    年    9     月    21    日
                            書記官  黃意雯
附表：
┌──┬────┬──────┬───────┬───────┬────┬──┐
│編號│發票人  │付款人      │發  票  日    │票面金額（新台│支票號碼│備考│
│    │        │            │              │幣）          │        │    │
├──┼────┼──────┼───────┼───────┼────┼──┤
│ 1  │乙○○  │嘉義縣義竹鄉│85年5月19日   │500,000元     │NO071757│    │
│    │        │農會信用部  │              │              │        │    │
├──┼────┼──────┼───────┼───────┼────┼──┤
│ 2  │乙○○  │嘉義縣義竹鄉│85年3月15日   │200,000元     │NO071766│    │
│    │        │農會信用部  │              │              │        │    │
├──┼────┼──────┼───────┼───────┼────┼──┤
│ 3  │乙○○  │嘉義縣義竹鄉│85年3月20日   │250,000元     │NO071764│    │
│    │        │農會信用部  │              │              │        │    │
├──┼────┼──────┼───────┼───────┼────┼──┤
│ 4  │乙○○  │嘉義縣義竹鄉│85年3月31日   │250,000元     │NO071765│    │
│    │        │農會信用部  │              │              │        │    │
├──┼────┼──────┼───────┼───────┼────┼──┤
│ 5  │乙○○  │嘉義縣義竹鄉│85年4月20日   │400,000元     │NO071775│    │
│    │        │農會信用部  │              │              │        │    │
├──┼────┼──────┼───────┼───────┼────┼──┤
│ 6  │乙○○  │嘉義縣義竹鄉│85年4月30日   │500,000元     │NO045922│    │
│    │        │農會信用部  │              │              │        │    │
└──┴────┴──────┴───────┴───────┴────┴──┘

司法院資訊處製作；財團法人民間司法改革基金會備份。
